【裁判字號】    98,易,754
【裁判日期】    980422
【裁判案由】    詐欺
【裁判全文】
臺灣臺中地方法院刑事判決               98年度易字第754號
公  訴  人  臺灣臺中地方法院檢察署檢察官
被      告  戊○○
上列被告因詐欺案件，經檢察官提起公訴（97年度偵字第18717
號、98年度偵字第515號、98年度偵緝字第71號），本院判決如
下：
    主    文
戊○○幫助意圖為自己不法之所有，以詐術使人將本人之物交付
，處有期徒刑參月，如易科罰金，以新臺幣壹仟元折算壹日。
    犯罪事實
一、戊○○明知金融帳戶存摺、提款卡（含密碼）等帳戶資料係
    個人理財之重要工具，且為個人財產、信用之表徵，其使用
    常與財產犯罪密切相關，有供作財產犯罪用途之可能，又取
    得他人帳戶資料之目的往往在於掩飾犯行不易遭人追查，且
    明知倘將金融帳戶之存摺、提款卡（含密碼）交付他人，可
    預見該蒐集帳戶之他人，將藉所蒐集之該帳戶存摺、提款卡
    以遂行其詐欺取財之財產上犯罪之目的，對於提供帳戶資料
    雖無引發他人萌生犯罪之確信，但仍基於縱若有人持其存摺
    、提款卡（含密碼）後，自行或轉交他人用以實施犯罪，仍
    不違背其本意之幫助使用其帳戶者向他人詐欺取財之不確定
    故意，於民國97年4月中旬，在臺中市○○路與東興路之泡
    沫紅茶坊，將其在第一商業銀行中港分行（下稱第一銀行）
    所開立帳號00000000000號帳戶、華南商業銀行彰化分行帳
    號000000000000號（下稱華南銀行）帳戶之存摺、金融卡、
    密碼等資料，交付予與某真實姓名年籍不詳自稱「林經理」
    之成年女子，而容許該人所屬不法犯罪集團成員藉該帳戶以
    遂行詐欺取財之犯罪。嗣上開詐欺集團成員於取得戊○○上
    開帳戶資料後，即基於意圖為自己不法所有之犯意聯絡：(一)
    於97年5月13日凌晨1、2時許，上網刊登拍賣「NOKIA、N95-
    8G手機1支」之不實訊息，適丙○○見上開訊息誤信為真並
    留言後，對方即於同日上午10時許聯絡丙○○佯稱：要以新
    臺幣 (下同)13,000 元將該手機出售云云，致使丙○○因而
    陷於錯誤，遂依對方指示，依約於同日10時26分、14時47分
    先後匯款6,550元、6,450元至戊○○之上開華南銀行帳戶內
    ，旋遭詐騙集團成員提領一空。(二)於97年5月13日20時45分
    許，上網刊登拍賣「NOKIA、N95-8G手機1支」之不實訊息，
    適乙○○上網瀏覽拍賣訊息後，誤信為正當拍賣而陷於錯誤
    ，欲下標購買、詢價之際，因賣家不斷撥打電話亟欲催促乙○○付款，要求匯款至戊○○上開華南銀行帳戶，經乙○○
    查證後察覺有異，遭其識破而未得逞。嗣經乙○○報警，並
    為避免上揭詐騙集團成員使用上開帳戶繼續詐騙，而於同日
    22時許，匯款1元至戊○○上開華南銀行帳戶以通報警方凍
    結該帳戶。(三)於97年5月14日，向在臺中縣大肚鄉○○路○段
    252號住處上網聊天之丁○○，自稱為「婷婷」之成年女子
    ，佯稱：願意援交云云，後由自稱為「婷婷」的學姐之成年
    女子，撥打電話向丁○○佯稱：需確認丁○○的身分云云，
    致使丁○○因而陷於錯誤，於同日19時40分許，依對方指示
    操作自動櫃員機，匯款29,876元至張元耀（另案由臺灣板橋
    地方法院審理）在臺灣郵政股份有限公司中和中山路郵局開
    立帳號00000000000000號之帳戶內。嗣另一自稱「林姓會計
    」之成年女子，又撥打電話向丁○○訛稱：因丁○○匯款造
    成系統出問題，需操作更正云云，致丁○○因而陷於錯誤，
    依對方指示先後於同日21時36分、21時39分、21時41分存入
    30,000元、30,000元、4,000元，合計74,000元至戊○○之
    上開第一銀行帳戶內，旋遭詐騙集團成員提領一空。嗣丙○○、乙○○、丁○○察覺有異，報警處理而查悉上情。
二、案經臺中縣警察局太平分局、烏日分局報告及臺北市政府警
    察局大安分局報告臺灣臺北地方法院檢察署呈請臺灣高等法
    院檢察署令轉臺灣臺中地方法院檢察署檢察官偵查起訴。
    理    由
一、按被告以外之人於審判外之陳述，除法律有規定者外，不得
    作為證據；又被告以外之人於審判外之陳述，雖不符前4條
    之規定，而經當事人於審判程序同意作為證據，法院審酌該
    言詞陳述或書面陳述作成時之情況，認為適當者，亦得為證
    據。當事人、代理人或辯護人於法院調查證據時，知有第15
    9條第1項不得為證據之情形，而未於言詞辯論終結前聲明異
    議者，視為有前項之同意；刑事訴訟法第159條第1項、第15
    9條之5分別定有明文。本件證人即被害人丙○○、乙○○、
    丁○○於接受警詢或偵訊時所為之指訴及陳述，雖係被告以
    外之人於審判外之言詞陳述，惟被告對於證人於警詢時陳述
    及證述之證據能力，於本院審理中不爭執，亦未於言詞辯論
    終結前聲明異議，視為於審判程序同意作為證據，本院並審
    酌上開筆錄作成時之情況尚無不當，依刑事訴訟法第159條
    之5之規定，自有證據能力，合先敘明。
二、訊據被告戊○○固供承上開帳戶資料為其所開設申領，於上
    開時、地，將上開帳戶之存摺、金融卡、密碼等資料，交付
    予自稱「林經理」之成年女子，且對於被害人丙○○、乙○○、丁○○遭詐欺之事實俱不爭執在卷，惟矢口否認有何幫
    助詐欺取財之犯行，辯稱：伊是應徵發傳單的工作，對方要
    求伊提供金融帳戶作為薪資入帳之用，才將帳戶資料交給自
    稱「林經理」之人，不知道會被拿去做不法使用，交帳戶資
    料給對方後隔天覺得怪怪的，有去辦理帳戶掛失云云。經查
    ：
  (一)被害人丙○○、乙○○、丁○○前揭如何因遭詐騙而匯款至
    被告所申辦之上開銀行帳戶內等情，已據被害人丙○○、乙○○、丁○○於警詢或偵訊時指述綦詳（見太平分局警卷第
    7至12頁、烏日分局警卷第13至15頁、偵字第18717號卷第19
    、20頁），並有被告上開第一銀行、華南銀行之開戶申請資
    料、存款往來明細表、歷史交易明細表、自動櫃員機交易明
    細表、拍賣網頁資料（太平分局警卷第13至18頁、烏日分局
    警卷第16、17、43、44頁、偵字第2036 2號卷第7至10頁、
    第23至29頁）等件附卷可稽，足認被告上開第一、華南銀行
    帳戶確實已供作詐騙集團向被害人詐騙金錢所用無訛。
  (二)一般欲使用金融卡領取款項者，須於金融機構設置之自動櫃
    員機上依指令操作，並輸入正確之密碼，方可順利領得款項
    ，由此可見，如非經帳戶所有人同意、授權而告知金融卡密
    碼等情況，單純持有金融卡之人，欲隨機輸入號碼而領取款
    項之機會，以晶片金融卡6位至12位密碼之設計，不法之人
    任意輸入號碼而與正確之密碼相符者，機率微乎其微。觀諸
    被告上開帳戶交易明細資料所示（見偵查卷第14頁），被告
    第一銀行帳戶於96年10月15日餘額僅100元，迄97年5月12日
    起始有多筆金額進出，另被告華南商業銀行帳戶於96年12月
    21日餘額僅26元，迄97年5月12日起始有多筆金額進出，於
    此之前均無何交易紀錄，足認被告於上開帳戶發生異常交易
    日期前，即將其所保管之各該帳戶資料交付他人，且一併告
    知密碼俾利他人使用無訛。被告雖辯稱：交帳戶資料給對方
    後隔天覺得怪怪的，有去辦理帳戶掛失云云，苟係屬實，何
    以上開帳戶於被告辦理掛失後尚得作為詐欺犯罪入帳帳戶使
    用？且查，被告第一銀行帳戶自開戶迄97年5月21日結清日
    止，均無何帳戶資料掛失紀錄，另被告華南銀行帳戶於96年
    5月24日辦理印鑑掛失、變更戶名之後，亦無何帳戶資料掛
    失紀錄可循，有第一銀行中港分行98年3月31日一中港字第
    76號函、華南銀行彰化分行98年4月1日（98）華彰存字第09
    80128號函可稽，足認被告於97年4月間將上開帳戶交付他人
    使用後，並無何辦理掛失之紀錄，被告辯稱事後有辦理掛失
    云云，顯係事後卸責之詞，不足採信。
  (三)再者，一般求職應徵者縱係需薪資轉帳，僅提供帳戶帳號予
    對方即可使用，且應徵者留存存摺、提款卡及密碼，方得便
    於隨時查詢薪資轉帳情形或提領薪資使用，始符常情，且雇
    主將薪資匯款至員工帳戶內，亦毋需員工存摺即可辦理，斷
    無求職應徵者將存摺資料交付對方使用之必要，且薪資乃求
    職者賴以維生之收入，苟將員工個人帳戶之存摺、提款卡及
    密碼交付公司或雇主，豈非徒增薪資所得不明、冒領損失之
    風險，被告亦自承：伊之前有應徵過餐飲業、工廠等工作，
    最久的做1年多，之前的工作經驗，並毋需將帳戶存摺、提
    款卡、密碼資料交給公司等情（見本院98年3月25日準備程
    序筆錄第3頁），對於上情自應有所認識，被告前揭所辯與
    常情及其個人經驗均有所悖離。且縱有辦理薪資轉帳之需，
    亦應僅須1個帳戶為已足，斷無由同時交付2個帳戶供薪資轉
    帳之必要；而被告所稱「林經理」之人年籍不詳，並供陳：
    對方沒有說公司名稱，傳單內容不明，也沒有說公司配合的
    銀行是哪一家等語（見本院98年4月8日審判筆錄第6頁），
    對於雙方如何進行薪資轉帳之細節語焉不詳，復無從查證，
    是認被告上開所辯不足採信。
  (四)按刑法上之故意，分直接故意（確定故意）與間接故意（不
    確定故意），「行為人對於構成犯罪之事實，明知並有意使
    其發生者」為直接故意，「行為人對於構成犯罪之事實，預
    見其發生而其發生並不違背其本意者」為間接故意；一般人
    至銀行開設帳戶並非難事，如非為詐欺犯罪等不法目的，依
    常情並無捨棄自己帳戶而迂迴收受他人帳戶使用之理，是被
    告對於真實姓名年籍不詳之人可能將其帳戶用來作為詐欺等
    非法用途上，應有所預見，且不違背其本意，其竟仍提供其
    帳戶予該等真實姓名年籍不詳之人使用，足見該等真實姓名
    年籍不詳之人將被告帳戶用來作為詐欺取財之用，為被告所
    容認及允許。另查金融機構帳戶可供款項之存匯、提領，係
    一般人均可輕易申請開設，並無任何資格條件之限制，且金
    融存款帳戶，事關存戶個人財產權益之保障，其與存戶印鑑
    章、提款卡結合，專屬性、私密性更形提高；除非本人或與
    本人具密切關係之人，難認有何理由可自由流通使用該存摺
    ；一般人亦均有應妥為保管存摺或提款卡，以防止存摺或提
    款卡被他人冒用之認識，縱有特殊情況偶有將存摺、提款卡
    交付他人之需，亦必深入瞭解其用途後始行提供使用，實乃
    吾人日常生活經驗與事理；且存摺、提款卡等有關個人財產
    、身分之物品，如淪落不明人士手中，極易被利用為與財產
    犯罪有關之犯罪工具；而與他人於身分上不具密切關係之人
    ，竟要求他人提供帳戶以為使用，此等行為，客觀上已屬可
    疑，且顯係供為某非正當資金進出使用，而隱瞞其流程及行
    為人身分曝光之不法意圖亦可預見；若此之社會現實，恆係
    一般人本於日常生活經驗即可體察，而該等專有物品如落入
    不明人士手中，極易被利用為與財產有關之犯罪工具，此又
    係具備一般生活智識者皆能體察之常識；參以邇來詐欺者使
    用他人存摺作為指示被害人匯款工具之犯罪類型層出不窮，
    並廣經媒體披載，凡對社會動態尚非全然不予關注者均能知
    曉。本件被告為成年人，具有一般智識程度，自承有應徵餐
    飲業、工廠等工作經驗，最久的做1年多等情，對於上情，
    實難諉言不知，竟仍將自己前開金融機構帳戶之存摺、金融
    卡、密碼等資料，交付予姓名、年籍不詳之成年人使用，被
    告主觀上顯具有縱使該姓名、年籍不詳之成年人取得該存摺
    、金融卡及密碼後，持以作為詐欺取財之用，亦不違背其本
    意之不確定故意至明。然以被告僅係單純依該姓名、年籍不
    詳之成年人要求提供前開金融機構帳戶存摺、金融卡等資料
    ，並未參與詐騙被害人財物之構成要件行為，是主觀上僅係
    基於幫助他人詐欺取財之意思，亦屬無疑。
  (五)綜上所述，被告前揭所辯，無非事後飾卸之語，不足採信。
    本件事證至臻明確，被告幫助詐欺犯行洵堪認定。
三、按上訴人提出偽契，對於他人所有之山場杉木，訴請判令歸
    其所有，即係向法院施用詐術，使將第3人之物交付於己，
    雖其結果敗訴，仍於行使偽造私文書罪外，成立詐欺未遂罪
    名（最高法院28年上字第3912號判例要旨參照）；另按刑法
    第339條之詐欺罪，其成立固均以行為人有施用詐術之行為
    為必要，然所謂詐術行為，不以積極之語言、文字、肢體、
    舉動或兼有之綜合表態等為限，其因消極之隱瞞行為，致使
    被害人陷於錯誤，亦包括在內。又是否為詐術行為，是否已
    著手於詐術行為，應從相關行為整體觀察，至有無實際獲取
    財物或不正利益，係既、未遂問題，與是否成立詐欺罪無涉
    ，若行為人有不法所有之意圖，而故意隱瞞部分事實，致使
    被害人誤信第3人為財物或不正利益之受益人，行為人則於
    相關行為過程中伺機或其後截取該財物或不正利益，該消極
    的隱瞞行為，自屬詐術行為之一種（最高法院90年度台上字
    第7781號判決要旨參照）。查犯罪事實一、(一)、(三)所示前開
    真實姓名、年籍不詳之成年人等所屬不法犯罪集團成員，基
    於意圖為自己不法所有之犯意聯絡，以前揭方式聯絡被害人
    丙○○、丁○○，並致使其等因而陷於錯誤，匯款至被告華
    南、第一銀行帳戶，該等不詳姓名年籍之成年人暨所屬不法
    詐欺集團成員所為，均應係犯刑法第339條第1項之詐欺取財
    既遂罪。而犯罪事實一、(二)所示前開真實姓名、年籍不詳之
    成年人等所屬不法犯罪集團成員，基於意圖為自己不法所有
    之犯意聯絡，上網刊登拍賣「NOKIA、N95-8G手機1支」之不
    實訊息，適乙○○上網瀏覽拍賣訊息後，誤信為正當拍賣而
    陷於錯誤，欲下標購買、詢價之際，因賣家不斷撥打電話亟
    欲催促乙○○付款，要求匯款至被告戊○○上開華南銀行帳
    戶，經乙○○查證後察覺有異，遭其識破而未得逞。堪認已
    達施詐之著手程度，被害人乙○○因隨即發現事屬子虛，而
    未匯款，被害人乙○○雖事後匯款1元至被告華南銀行詐騙
    集團，然純係為凍結對方帳戶，已據被害人乙○○於警詢中
    陳明（見太平分局警卷第11頁），並有自動櫃員機交易明細
    表1紙可稽（見太平分局警卷第18頁），故該等不詳姓名年
    籍之成年人暨所屬不法詐欺集團成員所為，均係犯刑法第
    339條第3項、第1項之詐欺取財未遂罪（臺灣高等法院臺中
    分院97上易字第479號、96上易字第1646號判決意旨參照）
    ，公訴意旨就此漏未論以未遂犯行，尚有未洽，然仍係適用
    同一法條，不發生變更起訴法條之問題（最高法院72年度台
    上字第4800號判決意旨參照）。又該詐騙集團成員彼等之間
    顯然有犯意聯絡及行為之分擔，為共同正犯。按刑法上之幫
    助犯，係對於犯罪與正犯有共同之認識，而以幫助之意思，
    對於正犯資以助力，而未參與實施犯罪之行為者而言（最高
    法院75年度台上字第1509號、88年度台上字第1270號判決意
    旨參照）。是以，如未參與實施犯罪構成要件之行為，且係
    出於幫助之意思提供助力，即屬幫助犯，而非共同正犯。查
    本件被告將其開設之上開帳戶資料交予姓名、年籍不詳之成
    年人，供作該等人員所屬詐欺集團共同詐欺取財之用，係基
    於幫助他人詐欺取財之不確定故意，所為係詐欺取財罪構成
    要件以外之幫助行為。是核被告所為，係犯刑法第30條第1
    項、第339條第1項之幫助詐欺取財既遂罪（犯罪事實一、(一)
    、(三)部分）及同條第3項、第1項之幫助詐欺取財未遂罪（犯
    罪事實一、(二)部分）。被告於同一時、地提供上開華南、第
    一銀行帳戶資料，以一幫助詐欺之行為，使得詐欺集團先後
    詐騙丙○○、乙○○、丁○○等人，為一行為觸犯數罪名，
    屬於一行為侵害數法益之想像競合犯，應依刑法第55條規定
    ，從一重之幫助詐欺取財既遂罪處斷，並依刑法第30條第2
    項幫助犯之規定，按正犯之刑減輕之。另上揭詐欺集團成員
    等人，為前開詐欺取財犯行，有犯意聯絡及行為分擔，固均
    為共同正犯，惟幫助犯係從犯，從屬正犯而成立，刑法上既
    無「共同幫助」之情，當亦無「幫助共同」之可言（司法院
    70廳刑1字第1104號函亦同此見解），併予敘明。爰審酌被
    告前有竊盜前科，有臺灣高等法院被告前案紀錄表可按，其
    係智識成熟之成年人，復有相當工作經驗，對於詐騙集團收
    受他人帳戶以遂行詐騙目的之手法，應有所認識，竟提供帳
    戶予不法份子使用，非惟幫助行詐欺取財者遂行取財目的，
    同時使其得以隱匿其真實身分，減少遭查獲之風險，愈使其
    肆無忌憚，加深犯罪之猖獗，且被害人丙○○、丁○○確因
    遭詐騙而受有上開匯款金額之損害，惟念及被告交付帳戶資
    料之數量、被害金額非鉅，被告本身並未實際參與本件詐欺
    取財之犯行，責難性較小，暨被告自警詢迄本院審理中均矢
    口否認犯行之犯後態度，迄未與被害人達成和解，取得諒解
    等一切情狀，量處如主文所示之刑，並諭知易科罰金之折算
    標準，以資懲儆。
據上論斷，應依刑事訴訟法第299條第1項前段，刑法第30條第1
項前段、第2項、第339條第1項、第3項、第55條、第41條第1項
前段，刑法施行法第1條之1第1項、第2項前段，判決如主文。
本案經檢察官甲○○到庭執行職務。
中    華    民    國    98    年    4     月    22    日
                  臺灣臺中地方法院刑事第十五庭
                      審判長法  官  巫淑芳
                            法  官  戴嘉慧
                            法  官  吳崇道
以上正本證明與原本無異。
如不服本判決應於收受判決後10日內向本院提出上訴書狀，並應
敘述具體理由；其未敘述上訴理由者，應於上訴期間屆滿後20日
內向本院補提理由書（均須按他造當事人之人數附繕本）「切勿
逕送上級法院」。
                            書記官  黃舜民
中    華    民    國    98    年    4     月    22    日
附錄論罪科刑法條
刑法第339條：
意圖為自己或第3人不法之所有，以詐術使人將本人或第3人之物
交付者，處5年以下有期徒刑、拘役或科或併科1千元以下罰金。
以前項方法得財產上不法之利益或使第3人得之者，亦同。
前二項之未遂犯罰之。


司法院資訊處製作；財團法人民間司法改革基金會備份。
